臺灣屏東地方法院民事判決　　　　　　　　　　　　　 九十一年度簡上字第六五號
　　上　訴　人　大同股份有限公司屏東分公司
　　法定代理人　乙○○
　　訴訟代理人　丙○○
　　被上訴人　　甲○○
右當事人間請求確認本票債權不存在事件，上訴人對於中華民國九十一年五月十四日
本院屏東簡易庭九十年度屏簡字第九號第一審判決提起上訴，本院判決如左：
　　主　　　文
上訴駁回。
第二審訴訟費用由上訴人負擔。
　　事　　　實
甲、上訴人方面：
一、聲明：請求判決（一）原判決廢棄。（二）被上訴人在第一審之訴駁回。（三）
　　第一、二審訴訟費用由被上訴人負擔。
二、陳述：除與原審判決所載相同者，予以引用外，補稱：
（一）原審既已認定面額新台幣（下同）四萬九千六百二十元，發票日民國（下同）
　　八十九年十月二十八日之本票一紙（以下簡稱系爭本票）上被上訴人之印章確為
　　其所有，且僅認定被上訴人未授權其妻阮氏玉欣擔任本件買賣契約之連帶保證人
　　，據為上訴人敗訴之判決；依據原審上開認定之事實，系爭印章既由被上訴人交
　　付予其妻者，則依民事訴訟法第二百七十七條規定：「當事人主張有利於己之事
　　實者，就其事實有舉證責任。」及最高法院八十六年台上字第七一七號判例意旨
　　：「私人之印章，由自己使用為常態，被人盜用為變態，主張變態事實之當事人
　　，自應就此印章被盜用之事實負舉證之責任。」各等語，是本件自應由被上訴人
　　舉證證明其妻使用其印章已超過授權之範圍，原審不查，竟將舉證責任顛倒。
（二）次查被上訴人多次擔任蔡樹之連帶保證人向上訴人分期購買物品，此被上訴人
　　　所表見之事實，已足使上訴人客觀上即確信被上訴人有授權其妻使用其印章之
　　　權限。依據民法第一百六十九條前段規定：「由自己之行為表示以代理權授與
　　　他人或知他人表示為其代理人而不為反對之表示者，對於第三人應負授權人之
　　　責任。」，故被上訴人自應負授權人之責任，亦即依票據上所載文義負票據之
　　　責。
　　　按系爭本票為四萬九千六百二十元，共分十八期，已付九期二萬七千一百二十
　　　元，尚餘二萬二千五百元未付。
（三）又被上訴人曾經親自向上訴人購買貨品一次，之後並多次擔任蔡樹之連帶保證
　　　人，價款並均付清，故而系爭買賣契約蔡樹要求購買電腦時，上訴人隨即到府
　　　裝修，並依經驗法則認同被上訴人之妻提出被上訴人之身分證、印章在連帶保
　　　證人欄簽章。
三、證據：除爰用原審之立證方法外，並聲請訊問上訴人之受僱人鄭榮鋒。
乙、被上訴人方面：
一、聲明：請求判決如主文所示。
二、陳述：除與原審判決所載相同者，予以引用外，補稱：
（一）被上訴人只承認第一次即八十九年一月十二日曾擔任過保證人（指訴外人蔡樹
　　　購買洗衣機），其餘就不知情。有一次證人（鄭榮鋒）到被上訴人家，稱被上
　　　訴人有擔任連帶保證人，要求被上訴人補簽名印章，經上訴人拒絕。
（二）被上訴人因要辦理護照及小孩的保險，所以將相關證件交給被上訴人之妻阮氏
　　　玉欣，而因蔡樹之妻張西娜經常出國，與旅行社很熟，又認識國泰人壽的業務
　　　員，故而又委託她辦理相關事宜，時間大約在八十九年十月及九十年五月間，
　　　其餘時間身分證、印章均由被上訴人保管。
（三）蔡樹之妻購買物品，蔡樹本人也不知情，現在其妻去向不明，上訴人卻來找被
　　　上訴人，並不合理，因被上訴人所擔保的只有一件而已。用以購買電腦之系爭
　　　本票，被上訴人並未連帶保證，尤其以蔡樹的家庭狀況，如何需要短短幾個月
　　　內購買二台電腦。
三、證據：援用原審之立證方法。
　　理　　　由
一、被上訴人起訴主張：系爭如原審判決附表所示之本票一件，並非被上訴人所簽發
　　，本票上印章並非真正，係屬偽造，且被上訴人亦未曾授權他人代理簽發系爭本
　　票，上訴人竟聲請以本院九十年度票字第三八一一號裁定准許強制執行，為此訴
　　請確認上訴人就系爭本票對被上訴人 之票據權利不存在等語。
二、上訴人則以：被上訴人係為訴外人蔡樹向上訴人購買電腦產品之貨款擔任連帶保
　　證人而簽發系爭本票，雖無法證明系爭本票為被上訴人所簽發，惟系爭本票上之
　　印章為被上訴人之妻交由公司之業務員鄭榮鋒所蓋用，被上訴人之妻多次持被上
　　訴人印章，擔任蔡樹之連帶保證人向上訴人分期付款購買電器，被上訴人由其妻
　　持身分證及印章，再出面辦理本件連帶保證之手續，顯符常情，足使上訴人信賴
　　被上訴人之妻已經被上訴人授權，被上訴人亦應負表見代理之責任等語，資為抗
　　辯。
三、按當事人主張有利於己之事實者，就其事實負有舉證責任，民事訴訟法第二百七
　　十七條定有明文。次按票據本身是否真實，即是否由發票人所作成，應由執票人
　　負證明之責，故發票人主張本票係偽造，依非訟事件法第一百零一條第一項規定
　　，對執票人提起確認本票係偽造或本票債權不存在之訴，應由執票人就本票為真
　　正，先負舉證責任。又確認法律關係不存在之訴，如被告主張其法律關係存在時
　　，應由被告負舉證責任（最高法院六十五年第六次民事庭會議決議及四十二年台
　　上字第一七○號判例參照）。查系爭本票及其上印章之真正，業據被上訴人所否
　　認，上訴人自應就其本票之真正，舉證以實其說。其次，上訴人主張系爭本票真
　　正之事實，固據其於原審提出系爭本票、附條件買賣繳款保證書影本五件為證；
　　惟查被上訴人除對八十九年一月十二日之保證書承認有於保證書對保欄簽名保證
　　外，其於保證書均否認真正，辯稱非其筆跡及印章等語，而系爭八十九年十月二
　　十八日之保證書，對保欄未有被上訴人之簽名，上訴人且自認保證書之筆跡係其
　　業務員鄭榮鋒所書寫等語，是無法以上開保證書證明系爭本票係被上訴人所親自
　　簽名甚明。再據證人即上訴人之業務員鄭榮鋒於原審及本院證稱：「契約的內容
　　是我填的，但是蔡樹的印章是他老婆（張西娜）拿過來蓋的，甲○○的印章是他
　　老婆阮氏玉欣拿甲○○的身分證及印章給我填寫及用印，甲○○及蔡樹當時都不
　　在場，我事後也沒有向甲○○及蔡樹確認這件事情，本票上的印章，發票人部分
　　的印章也是我蓋的，是他們拿過來讓我用印的，關於金額的部分是依據保證書的
　　內容授權我們自行填寫，我並沒有向阮氏玉欣確認是否有經過甲○○的同意。」
　　「最後一次蔡樹的太太訂購三十吋電視，我需要二個連帶保證人，但她無法提出
　　甲○○的身分證證明，於是我親自去找其中一名保證人並經其簽名蓋章，至於甲
　　○○我去找他，他則不同意簽名蓋章，故而這次買賣他（被上訴人）的連帶保證
　　責任並未成立，但該件買賣已由蔡樹繳款完畢。」「本件是購買電腦，之前蔡樹
　　的太太已經買過一台，但他說尚須另一台，我們於是送貨過去，之後才補手續，
　　而因之前交款都很正常，於是我們就相信由她帶相關證件（蔡樹及被上訴人之身
　　分證、印章）來辦理手續，但被上訴人並不在場，我們只有蓋印章而已。」等語
　　；證人阮氏玉欣亦於原審否認「被上訴人有授權其加蓋印文於系爭本票」等情，
　　再核對系爭本票之印章與附條件買賣繳款保證書上，被上訴人「甲○○」之印章
　　均屬相符，應認證人鄭榮鋒之證言，堪可採信，足證本件之附條件買賣繳款保證
　　書及系爭本票於簽名蓋章時，被上訴人並未在場，上訴人亦未看到被上訴人確有
　　親自簽名蓋章之行為，而上訴人亦未於當時或事後確認是否經過被上訴人之同意
　　，暨系爭本票之印章確係由被上訴人之妻阮氏玉欣交付鄭榮鋒蓋用等事實無訛。
　　至被上訴人主張「系爭本票之印章非其所有」云云，證人阮氏玉欣亦附合其詞，
　　否認「有拿印章給證人鄭榮鋒蓋用」云云，均無可採；惟上訴人亦無證據足以證
　　明系爭本票確係由被上訴人親自蓋章或授權他人所為，而本票為無因證券，執票
　　人即上訴人雖就本票之取得有無正當原因及對價關係，毋庸舉證證明，惟就系爭
　　本票是否真正，即是否為發票人所作成，自應由本票權利人負舉證責任。綜上所
　　述，堪認被上訴人主張「伊未簽發系爭本票及未授權其妻阮氏玉欣簽發系爭本票
　　」等語為真實。
四、次按民法第一百六十九條前段雖規定由自己之行為表示以代理權授與他人，或知
　　他人表示為其代理人而不為反對之表示者，對於第三人應負授權人之責任；惟按
　　由自己之行為表示以代理權授與他人者，對於第三人應負授權人之責任，必須本
　　人有表見之事實，足使第三人信該他人有代理權情形存在，始足當之，我國人民
　　將自己印章交付他人，委託該他人辦理特定事項者，比比皆是，倘持有印章之該
　　他人，除受託辦理之特定事項外，其他以本人名義所為之任何法律行為，均須由
　　本人負表見代理之授權人責任，未免過苛（參見最高法院七十年台上字第六五七
　　號判例意旨）。經查本件被上訴人陳稱：陳樹之妻張西娜因經常出國，與旅行社
　　很熟及認識國泰人壽保險公司業務員，因伊要辦理護照及小孩的保險，所以將相
　　關證件（印章、身分證等）交伊妻委託她（張西娜）辦理相關事宜，時間大約在
　　八十九年十月及九十年五月間，其餘時間身分證及印章均由伊保管等語，並經其
　　妻阮氏玉欣在原審證實。顯見被上訴人僅就護照及保險之特定事項，交給印章及
　　身分證，授權其妻辦理。次查被上訴人雖自承第一次即八十九年一月十二日曾擔
　　任過蔡樹購買洗衣機時之保證人，然並未承認擔任本件購買電腦之連帶保證人及
　　簽發系爭本票。縱認上訴人主張「被上訴人之妻阮氏玉欣多次持用被上訴人之印
　　章，擔任蔡樹之連帶保證人，向上訴人分期付款購買電器」云云非虛，但尚不能
　　以此事實，遽而推定被上訴人有表示以代理權授權其妻阮氏玉欣辦理系爭契約之
　　連帶保證及蓋章在系爭本票之行為。揆諸上開判例意旨，上訴人主張依上開法條
　　即表見代理之規定認為被上訴人應負授權人之責任，亦非可採。
五、綜合前述，本件被上訴人請求判決確認系爭本票債權不存在，為有理由，應予准
　　許，原審為被上訴人勝訴之判決，於法並無不合；上訴人上訴意旨指摘原審判決
　　不當，求予廢棄改判，如上訴聲明之請求，為無理由，應予駁回。
據上論結，本件上訴為無理由，依民事訴訟法第四百三十六條之一第三項、第四百四
十九條第一項、第七十八條，判決如主文。
中　　　華　　　民　　　國　　九十一　　年　　　九　　　月　　　四　　　日
　　　　　　　　　　　　　　　　　　　　臺灣屏東地方法院民事第二庭
~B審判長法官　阮世賢
~B法　　　官　賴秀雯
~B法　　　官　胡晏彰
右正本係照原本製作。
本件不得上訴。
~B書　記　官　謝天祥
中　　　華　　　民　　　國　　九十一　　年　　　九　　　月　　　四　　　日
